臺灣臺中地方法院民事判決　100年度訴字第2538號
原　　　告　林麗香
　　　　　　陳蓀裕
上二人共同
訴訟代理人　柳正村律師
被　　　告　黃何裙
　　　　　　黃彥璁
　　　　　　黃志皓
兼上一人
法定代理人　蔡貴燕
被　　　告　黃佩誼
　　　　　　黃盈嘉
　　　　　　黃聖紋
　　　　　　黃坤火
　　　　　　黃阿網
　　　　　鄧黃靜美
　　　　　　黃敏端
　　　　　　黃美綢
　　　　　　黃秀川
　　　　　　黃俊清
　　　　　　黃明安
　　　　　　黃明珠
　　　　　　黃素鳳
　　　　　　劉拔銓
　　　　　　劉明琮
　　　　　　劉志琛
　　　　　　劉美伶
　　　　　　劉秀娟
　　　　　蔡劉淑婷
　　　　　　黃阿員
　　　　　　黃安盛
　　　　　　黃安慶
　　　　　　黃安添
　　　　　　黃安炫
　　　　　　黃安祥
　　　　　　鄭燕燕
　　　　　　張六秀
上二人共同
訴訟代理人　涂芳田律師
複代理人　　陳玉瑩
被　　　告　莊乃濱
　　　　　黃王鳳嬌
　　　　　　黃耀堂
　　　　　　黃碧容
兼上三人
訴訟代理人　黃正昇
被　　　告　黃翠容
　　　　　　謝仁杰
受告知訴訟
人　　　　　蔡秋菊
上列當事人間分割共有物事件，本院於民國100年11月29日言詞
辯論終結，判決如下：
    主      文
被告黃何裙、蔡貴燕、黃彥璁、黃志皓、黃佩誼、黃盈嘉、黃聖
紋、黃坤火、黃阿網、鄧黃靜美、黃敏端、黃美綢、黃秀川、黃
俊清、黃明安、黃明珠、黃素鳳、劉拔銓、劉明琮、劉志琛、劉
美伶、劉秀娟、蔡劉淑婷、黃阿員應就被繼承人黃金發所有坐落
台中市○○區○○段103地號土地（地目雜，面積438.49平方公
尺）之應有部分48分之3辦理繼承登記。
兩造共有坐落台中市○○區○○段103地號土地（地目雜，面積4
38.49平方公尺）准予變價分割，所得價金按附表所示應有部分
之比例分配。
訴訟費用由兩造按附表所示應有部分之比例負擔。
    事實及理由
壹、被告黃何裙、黃彥璁、黃佩誼、黃盈嘉、黃聖紋、黃坤火、
    黃阿網、黃敏端、黃秀川、黃俊清、黃明安、黃明珠、黃素
    鳳、劉拔銓、劉明琮、劉志琛、劉美伶、劉秀娟、蔡劉淑婷
    、黃阿員、黃安慶、黃安添、黃安炫、黃安祥、莊乃濱、黃
    翠容、謝仁杰，經合法通知，均無正當理由，未於言詞辯論
    期日到場，核無民事訴訟法第386條各款所列情形，爰依原
    告之聲請，由其一造辯論而為判決。
貳、原告主張：
一、兩造共有坐落台中市○○區○○段103地號土地（地目雜，
    面積438.49平方公尺，下稱系爭土地），兩造應有部分如附
    表所示。其中原共有人黃金發之應有部分為48分之3，因黃
    金發已於民國63年2月20日死亡，如附表編號1備註欄所示被
    告黃何裙等24人為其全體繼承人，尚未辦理繼承登記，為請
    求共有物分割，一併請求被告黃何裙等24人辦理繼承登記。
二、兩造就系爭土地並無不分割之協議，亦無物之使用目的不能
    分割之情形，為此本於共有人之地位，訴請裁判繼承登記及
    分割共有物。系爭土地為住宅區，面臨台中市○○○○路20
    米寬道路，系爭土地寬約12.5米、長約35米，因共有人數多
    達40人，每人依應有部分計算所得面積分別為0.46坪、3.32
    坪、4.61坪、8.29坪、11.05坪、30.86坪不等，每人面積不
    足建築一棟房屋，故原物分配顯有困難，為此依民法第824
    條第2項第2款規定：「原物分配顯有困難時，得變賣共有物
    ，以價金分配於各共有人」，請求准予變賣共有物，並將價
    金按應有部分比例分配於共有人。
參、被告方面：
一、被告鄭燕燕、張六秀主張：同意分割系爭共有物，且系爭土
    地依各共有人之應有部分，若以原物分割，均不適合為單獨
    之建屋基地，故主張應以變價方式分割系爭土地。
二、被告莊乃濱、謝仁杰具狀主張：同意分割系爭土地，並主張
    以原物分配予部分共有人，另以金錢補償其他共有人。
三、被告黃志皓、蔡貴燕、鄧黃靜美、黃安盛主張：同意原告之
    請求及主張。
四、被告黃王鳳嬌、黃耀堂、黃碧容、黃正昇主張：同意原告之
    請求及主張，採變價分割之方式，才符合市場公開機制。
五、被告黃美綢主張：請求照市價拍賣系爭土地。
六、其餘被告經合法通知，未於言詞辯論期日到場，亦未提出任
    何書狀作何聲明或陳述。
肆、本院之判斷：
一、關於原告主張兩造共有系爭土地，原共有人之一黃金發業死
    亡，其所有系爭土地應有部分48分之3，依法應由被告黃何
    裙、蔡貴燕、黃彥璁、黃志皓、黃佩誼、黃盈嘉、黃聖紋、
    黃坤火、黃阿網、鄧黃靜美、黃敏端、黃美綢、黃秀川、黃
    俊清、黃明安、黃明珠、黃素鳳、劉拔銓、劉明琮、劉志琛
    、劉美伶、劉秀娟、蔡劉淑婷、黃阿員等24人共同繼承（即
    公同共有黃金發之應有部分）等事實，業據提出土地登記謄
    本、所有共有人之戶籍謄本及黃金發之繼承系統表為證，堪
    信為真實。按因繼承、強制執行、徵收、法院之判決或其他
    非因法律行為，於登記前已取得不動產物權者，應經登記，
    始得處分其物權，民法第759條定有明文。而分割共有物，
    性質上為處分行為，依民法第759條規定，共有不動產之共
    有人中有人死亡時，於其繼承人未為繼承登記以前，不得分
    割共有物（最高法院69年台上字第1012號民事判例意旨參照
    ）。查系爭土地原共有人黃金發業死亡，其應有部分應由被
    告黃何裙等24人繼承等情，已如前述，惟被告黃何裙等24人
    迄未辦理系爭土地黃金發應有部分之繼承登記，揆諸前揭說
    明，原告自得於本件分割共有物訴訟一併請求被告黃何裙等
    24人就其被繼承人黃金發共有系爭土地之應有部分48分之3
    辦理繼承登記，爰判決如主文第一項所示。
二、按各共有人，除法令另有規定外，得隨時請求分割共有物。
    但因物之使用目的不能分割或契約訂有不分割之期限者，不
    在此限。民法第823條第1項定有明文。查系爭土地之使用分
    區為第二種住宅區(有卷第18頁之台中市政府都市計畫土地
    使用分區證明書可憑)，依其使用目的並無不能分割之情事
    ，且兩造間亦無不為分割之約定，然兩造迄今未能協議分割
    ，則原告請求判決分割系爭土地，自無不合，應予准許。
三、再按共有物之分割，依共有人協議之方法行之。分割之方法
    不能協議決定，或於協議決定因消滅時效完成經共有人拒絕
    履行者，法院得因任何共有人之請求，命為下列之分配：一
    、以原物分配於各共有人。但各共有人均受原物之分配顯有
    困難者，得將原物分配於部分共有人。二、原物分割顯有困
    難時，得變賣共有物，以價金分配於各共有人；或以原物之
    一部分分配於各共有人，他部分變賣，以價金分配於各共有
    人。以原物為分配時，如共有人中有未受分配，或不能按其
    應有部分受分配者，得以金錢補償之，民法第824條第1至3
    項規定甚明。又定共有物分割之方法，固可由法院自由裁量
    ，惟仍應斟酌共有人之意願、利害關係及分得部分所得利用
    之價值等情形，定一適當公平之方法以為分割（最高法89年
    度台上字第724號民事判決要旨參照）。經查：原告主張系
    爭土地應採變價分割之方式，被告鄭燕燕、張六秀、黃志皓
    、蔡貴燕、鄧黃靜美、黃安盛、黃王鳳嬌、黃耀堂、黃碧容
    、黃正昇、黃美綢亦均同此主張。本院審酌系爭土地面積僅
    438.49平方公尺，共有人數眾多(詳如附表所示)，若依共有
    人之應有部分比例為原物分割，各共有人分得土地面積(詳
    如附表所示)顯然過小，將衍生諸多畸零地，無法單獨建築
    或為有效利用，造成日後使用上困難，無法充分發揮經濟上
    之效用及價值，故原物分割並不可採，而以變價分割方式為
    公平可行，且符合上開共有人之意願。至於被告莊乃濱、謝
    仁杰雖具狀主張以原物分配予部分共有人，另以金錢補償其
    他共有人，惟並未進一步提出具體可行之分割方案(即應將
    土地分配予那些共有人？如何定分配比例？又未獲分配之其
    餘共有人應依何計算標準為金錢補償？均未見說明)，故此
    方式亦非可採。本院斟酌上開一切因素，認將系爭土地予以
    變賣，所得價金按應有部分比例分配予各共有人，應為最妥
    適公允之分割方法，並能徹底消滅共有關係。從而，兩造共
    有之系爭土地，應予變價分割，爰為判決如主文第二項所示
    。
四、按共有人自共有物分割之效力發生時起，取得分得部分之所
    有權。應有部分有抵押權或質權者，其權利不因共有物之分
    割而受影響。但有下列情形之一者，其權利移存於抵押人或
    出質人所分得之部分：…三、權利人經共有人告知訴訟而未
    參加。民法第824條之1第1、2項定有明文。本件系爭土地共
    有人即原告林麗香於分割前，將系爭土地應有部分288分之6
    7設定最高限額新台幣1000萬元之抵押權予訴外人蔡秋菊，
    此有土地登記謄本之「土地他項權利部」記載為證。本件原
    告於起訴狀中同時聲請對抵押權人蔡秋菊告知參加訴訟，經
    本院送達書狀，受告知訴訟人蔡秋菊未參加訴訟，有起訴狀
    及送達證書在卷可憑。則依前開規定，抵押權人蔡秋菊之抵
    押權在本件分割共有物事件判決確定後，應僅存在於抵押人
    即原告林麗香應受分配之價金上，而不及於其他共有人應受
    分配之價金，併予敘明。
五、分割共有物之訴，係合兩造之必要共同訴訟，原、被告之間
    本可互換地位，本件原告起訴雖於法有據，但被告之應訴實
    因訴訟性質所不得不然，故所為抗辯自為伸張或防衛權利所
    必要，是以本院認本件分割共有物之訴訟費用應由兩造按其
    應有部分之比例分擔始為公允。
六、本件事證已臻明確，兩造其餘攻擊防禦方法及舉證，核與判
    決結果無影響，爰不再一一論列，併予敘明。
七、訴訟費用負擔之依據：民事訴訟法第80條之1。
中    華    民    國   100    年    12    月    20    日
                  民事第二庭    法  官  蔡建興
正本係照原本作成。
如對本判決上訴，須於判決送達後20日內向本院提出上訴狀。如
委任律師提起上訴者，應一併繳納上訴審裁判費。
中    華    民    國   100    年    12    月    21    日
                                書記官  楊金池
附表：
┌──┬────┬────┬─────┬────────────────┐
│編號│所有權人│應有部分│相當於應有│備註                            │
│    │        │        │部分比例之│                                │
│    │        │        │面積 (單位│                                │
│    │        │        │為平方公尺│                                │
│    │        │        │，小數點第│                                │
│    │        │        │3位以下四 │                                │
│    │        │        │捨五入)   │                                │
├──┼────┼────┼─────┼────────────────┤
│ 1  │ 黃金發 │  3/48  │  27.41   │其應有部分由被告黃何裙、蔡貴燕、│
│    │        │        │          │黃彥璁、黃志皓、黃佩誼、黃盈嘉、│
│    │        │        │          │黃聖紋、黃坤火、黃阿網、鄧黃靜美│
│    │        │        │          │、黃敏端、黃美綢、黃秀川、黃俊清│
│    │        │        │          │、黃明安、黃明珠、黃素鳳、劉拔銓│
│    │        │        │          │、劉明琮、劉志琛、劉美伶、劉秀娟│
│    │        │        │          │、蔡劉淑婷、黃阿員等24人繼承，尚│
│    │        │        │          │未辦理繼承登記。                │
├──┼────┼────┼─────┼────────────────┤
│ 2  │ 黃安盛 │  1/40  │  10.96   │                                │
├──┼────┼────┼─────┼────────────────┤
│ 3  │ 黃安慶 │  1/40  │  10.96   │                                │
├──┼────┼────┼─────┼────────────────┤
│ 4  │ 黃安添 │  1/40  │  10.96   │                                │
├──┼────┼────┼─────┼────────────────┤
│ 5  │ 黃安炫 │  1/40  │  10.96   │                                │
├──┼────┼────┼─────┼────────────────┤
│ 6  │ 黃安祥 │  1/40  │  10.96   │                                │
├──┼────┼────┼─────┼────────────────┤
│ 7  │ 鄭燕燕 │  4/48  │  36.54   │                                │
├──┼────┼────┼─────┼────────────────┤
│ 8  │ 張六秀 │  4/48  │  36.54   │                                │
├──┼────┼────┼─────┼────────────────┤
│ 9  │ 林麗香 │ 67/288 │ 102.01   │                                │
├──┼────┼────┼─────┼────────────────┤
│ 10 │ 莊乃濱 │ 67/288 │ 102.01   │                                │
├──┼────┼────┼─────┼────────────────┤
│ 11 │黃王鳳嬌│  5/144 │  15.23   │                                │
├──┼────┼────┼─────┼────────────────┤
│ 12 │ 黃正昇 │  5/144 │  15.23   │                                │
├──┼────┼────┼─────┼────────────────┤
│ 13 │ 黃耀堂 │  5/144 │  15.23   │                                │
├──┼────┼────┼─────┼────────────────┤
│ 14 │ 黃碧容 │  5/144 │  15.23   │                                │
├──┼────┼────┼─────┼────────────────┤
│ 15 │ 黃翠容 │  5/144 │  15.23   │                                │
├──┼────┼────┼─────┼────────────────┤
│ 16 │ 陳蓀裕 │  1/288 │   1.52   │                                │
├──┼────┼────┼─────┼────────────────┤
│ 17 │ 謝仁杰 │  1/288 │   1.52   │                                │
└──┴────┴────┴─────┴────────────────┘